臺灣臺北地方法院刑事判決　　　　　　　　　　　　九十三年度自更(一)字第九號
　　自　訴　人　丁○○
　　被　　　告　丙○○
　　　　　　　　戊○
　　　　　　　　甲○○
右列被告因加重誹謗件，經自訴人提起自訴（九十二年度自字第六二七號），經本院
判決自訴不受理，自訴人不服提起上訴，嗣經臺灣高等法院以九十二年度上易字第三
五六七號撤銷發回，本院判決如左：
    主   文
丙○○、戊○、甲○○均無罪。
    理  由
一、自訴意旨略以：被告丙○○、戊○、甲○○等三人任職於自由時報，基於損害自
    訴人丁○○名譽之意圖故意散佈不實於眾，於九十一年十月四日之自由時報上發
    表渠等署名之不實報導，被告丙○○、戊○、甲○○等三人明知自訴人於同年十
    月二日發出之同年月三日記者會通知中，明述該記者會之訴求係衛生署涂醒哲代
    署長行政事務上之違誤。記者會中雖有記者提及與記者會議題不相干之問題，惟
    自訴人皆謹守原訂主題而婉拒答覆，有電視全程錄影可證，當日中時晚報：「親
    民黨立委丁○○今天舉行記者會，質疑衛生署代署長涂醒哲，曾在防疫處長任內
    ，浮報加班費，並且濫報公帳之嫌，顯示涂醒哲並不適任公務員，並有違法之嫌
    ，應該立即下台。至於外傳丁○○辦公室接獲衛生署員工陳情，宣稱曾目擊涂醒
    哲在辦公室內『做愛做的事』，丁○○則不願證實，並表示未經查證之事，她不
    會公布」、聯合晚報：「大批媒體追問丁○○、前立委乙○○夫婦時，楊以檢舉
    人不願意站出來，她的行事作風是有幾分證據說幾分話，這件檢舉還必須進一步
    查證等理由，不願進一步說明」皆明敘之。詎被告丙○○、戊○、甲○○等三人
    在十月四日自由時報之報導以不實攻訐自訴人，誣指「丁○○指稱接獲檢舉涂在
    疾管局辦公室做不該做的事，且浮報加班費」、並稱「親民黨立委丁○○昨天召
    開記者會，指稱她曾接獲檢舉，涂醒哲在衛生署疾病管制局長任內，曾在辦公室
    「做一些不該做的事」，還被打掃清潔的的歐巴桑撞見，不過丁○○無法提出相
    關證據」、「而負責疾病管制局局長辦公室打掃工作的李性婦女表示，她負責打
    掃工作已有十幾年，她記得涂醒哲當局長時都非常嚴肅，並未有任何不軌情事，
    她還說涂醒哲好像是工作狂，常常忙得忘了時間」、「此外，丁○○還指涂醒哲
    曾浮報加班費，顯示涂醒哲並不適任公務員；涂醒哲對此指控也予以否認」等記
    載，惟被告丙○○、戊○、甲○○等三人並未參加自訴人之記者會，全然不知實
    情，在刊登該文之前，理應加以查證，且當天中時、聯合二大晚報已明敘事實，
    被告卻故意杜撰不實，誹謗評責自訴人，其惡意實甚昭然，而自訴人於記者會中
    明白拒絕回答有關涂醒哲該私人「性緋聞」之問題，此參考記者會全程錄影當可
    明瞭，且在記者會中只是被動回應記者不相干發問，但絕未指出檢舉人身分，遑
    論指稱「打掃的李姓婦女」，在記者會全程中，也絕無指出「李姓婦女」，被告
    等憑空捏告，並應坳為自訴人所「指稱」，且由一位工友論斷，職位差距甚遠的
    機關首長：「工作狂」、「非常嚴肅」、「沒有任何不軌情事」，顯有違常情，
    被告顯然蓄意將自訴人構陷為誣指「勤奮無暇的首長有不實緋聞」者，另被告等
    早已明知自訴人未指稱涂君緋聞，故不向自訴人求證，竟故意將所捏告不實，以
    電話查詢案外人江英隆，還指內容係楊委員質疑的，渠等竟為如此報導：「與涂
    醒哲共事三年多的衛生署疾管局副局長江英隆昨天傍晚在接獲記者詢問電話時表
    示，他不曉得楊委員質疑的內容，也從來沒有聽過涂醒哲在出任衛生署疾管局局
    長時，有在辦公室作不該做的事，所以他覺得很驚訝」等語，江英隆已指出「不
    曉得楊委員質疑的內容」，被告仍以捏造之「不實」要江英隆置評，由此可知被
    告三人所報導，並非一時疏忽，是被告三人既明知不實，理應向自訴人查證，因
    向自訴人查證為極容易之事，自訴人之辦公室電話為公開之資訊，被告等身為新
    聞記者，要取得自非難事，況立法院為公開場所，記者隨時可以進入進行查證之
    工作，惟被告既明知不實，也不向自訴人加以查證，仍決意報導不實，自不能卸
    責，爰依法提起自訴等語，並提出十月四日自由時報丙○○、戊○、甲○○記者
    報導、十月三日「涂醒哲公私德攏歪」記者會採訪通知、十月三日「涂醒哲公私
    德攏歪」記者會全程錄影帶（華視提供）及其謄錄、十月三日中時晚報三版薛孟
    杰記者報導為其論據。
二、按犯罪事實應依證據認定之，無證據不得認定其犯罪事實，又不能證明被告犯罪
    者，應諭知無罪之判決，刑事訴訟法第一百五十四條第一項、第三百零一條第一
    項分別定有明文。復按刑事訴訟法上所謂認定犯罪事實之證據，係指足以認定被
    告確有犯罪行為之積極證據而言，如未能發現相當證據或證據不足以證明，自不
    能以推測或擬制之方法，以為裁判基礎，最高法院二十九年上字第三一○五號及
    四十年台上字第八六號分別著有判例；又認定不利於被告之事實，須依積極證據
    ，茍積極證據不足為不利被告之認定時，即應為有利於被告之認定，更不必有何
    有利之證據，最高法院三十年上字第八一六號判例亦足參照。
三、訊據被告丙○○、戊○、甲○○均堅決否認有何誹謗犯行，被告丙○○辯稱：自
    訴人於九十一年十月三日於立法院舉行之「涂醒德公私德攏歪」記者會係由伊親
    自採訪，系爭報導中關於立法院之新聞亦由伊所撰寫，因採訪得知當時任衛生署
    代署長之涂醒哲被檢舉，於出任衛生署疾病管制局長時，曾在辦公室內「做一些
    不該做」的情事，報紙為求平衡，即另行指派被告戊○、甲○○二位記者分別採
    訪涂醒哲及衛生署疾管局相關人士說法，而自訴人於九十一年十一月三日舉行記
    者會前一天，即九十一年十月二日，部分媒體記者間即盛傳自訴人之夫乙○○曾
    向媒體紕露涂醒哲在辦公室做不該做的事，還被打掃的歐巴桑撞見云云，十月三
    日當日記者會開始後，現場有記者詢問自訴人是否涂代署長擔任疾病管制局長期
    間與他人在辦公室發生性關係，自訴人沒有否認也沒有說消息不正確，而是說歐
    巴桑也是吃人頭路，現在她很惶恐，等當事人願意出來再向大家說明等等，自訴
    人之回答確實讓伊及在場媒體記者們認定有人提供證據給自訴人，且親眼看見涂
    醒哲在辦公室做不該做的事，是伊基於媒體職責，依記者會採訪所得，確信為真
    實而撰寫系爭報導，絕無誹謗自訴人之故意等語；被告戊○則辯稱：伊當時並沒
    有參與記者會，到底記者會的情形如何，伊並不了解，因為伊是跑衛生署路線的
    記者，接到報社指示要伊配合相關的人去了解涂醒哲及行政院衛生署疾病管制局
    的相關人員回答為何，且自訴人的記者會中並沒有否認有一位歐巴桑，伊並沒有
    誹謗的故意等語；被告甲○○則辯稱：伊並沒有去記者會現場，伊只是配合採訪
    ，做據實報導，而且是公正客觀，伊跟戊○互相配合去求證，伊並沒有誹謗的故
    意等語。
四、按意圖散佈於眾，而指摘或傳述足以毀損他人名譽之事者，為誹謗罪，如其所誹
    謗之事，非僅涉於私德而與公共利益無關，且能證明其為真實者，則不罰，刑法
    第三百十條第一項、第三項分別著有明文。言論自由為憲法所保障之基本權利，
    任何人或國家均不應任意加以侵害；惟為維護個人隱私權，使之不受不合理之侵
    害，且為避免妨害他人名譽、信用，刑法妨害名譽及信用罪章乃定有侮辱、誹謗
    、損害信用之處罰，目的即係在於賦予言論自由合理之約束及規範。而媒體之新
    聞報導如涉及故意妨害他人名譽，倘係以善意發表言論而對於可受公評之事為適
    當之評論者，依刑法第三百十一條第三款規定不加處罰，該條立法理由載明：「
    保護名譽，應有相當之限制，否則箝束言論，足為社會之害。故以善意發表言論
    ，而有本條所列情形者，不問事之真偽，概不處罰。庶於保護名譽及言論自由兩
    者折衷，以求適當。」；行為人既以善意發表言論，可知其主觀上不具誹謗故意
    ，亦不具散布於眾之不法意圖；善意發表言論之行為因欠缺構成要件故意及散布
    於眾之不法意圖，而不具構成要件該當性，即不成立誹謗罪；刑法第三百十一條
    屬阻卻構成要件事由，在探討誹謗罪構成要件是否該當時，就必須注意阻卻構成
    要件事由是否存在。為貫徹憲法保障新聞自由之目的，上開規定所稱以善意發表
    言論，應從寬解釋，即採取「真正惡意原則」；易言之，新聞媒體發表言論之動
    機目的，如無毀損他人名譽之惡念，報導者於報導之前已踐行合理查證及平衡報
    導之責，確信所報導為真實，縱報導內容有欠妥當或事後得知與真相有所差異，
    仍應認為符合上開「善意」之意涵，不具誹謗罪構成要件該當。是若新聞媒體發
    表言論時，報導者於報導之前未經合理查證，復未盡平衡報導之責，其報導之內
    容與真相又有差異，其報導出於明知為不實之確定故意或出諸不論真實與否之未
    必故意，均應負刑法上誹謗罪之刑責。又倘無證據足證行為人係出於惡意所為，
    即應推定其係以善意為之，此即前稱之「真正惡意原則」（Ａｃｔｕａｌ　Ｍａ
    ｌｉｃｅ）。而所謂「能證明其為真實者」，係針對言論內容與事實相符者之保
    障，並藉以限定刑罰權之範圍，非謂指摘或傳述誹謗事項之行為人，必須自行證
    明其言論內容確屬真實，始能免於刑責，行為人雖不能證明言論內容為真實，但
    依其所提證據資料，認為行為人有相當理由確信其為真實者，即不能以誹謗罪之
    刑責相繩；此外，檢察官或自訴人於訴訟程序中，依法應負行為人「故意」誹謗
    之舉證責任。從而，行為人是否構成刑法上誹謗罪，自必合於誹謗罪之構成要件
    ，且有積極證據足徵係出於惡意傳述、指摘，始得以該罪相繩，此有大法官會議
    釋字第五○九號解釋可資參照。
五、經查：
（一）自訴人所提出之十月三日記者會之華視錄影帶及錄影帶譯文之文字內容，與本
      院所調閱之本院九十二年度自字第二八一號案件中ＴＶＢＳ晚間新聞錄影帶譯
      文之文字內容為被告三人所不否認，此有丁○○記者會華視新聞全程錄影帶謄
      錄及ＴＶＢＳ晚間新聞錄影影帶謄錄各一份在卷為憑，核先敘明。
（二）依自訴人提出之九十一年十月三日自訴人記者會全程錄影帶譯文內容觀之，自
      訴人於九十一年十月三日記者會中固先論及涂醒哲擔任防疫處長時做黑官、走
      黑路，挪用見保局預算，及疫苗安全性之問題，惟當現場記者問自訴人「委員
      ，因為好像有說那個涂代署長在辦公室嘿咻…（背景吵雜）」時，自訴人回答
      「這個我要等到當事人能夠勇敢站出來以後，我才能向各位發言，好不好，因
      為現在當事人沒有足夠的勇氣站出來」、「這個我在這裡，我先ｈｏｌｄ　ｉ
      ｎｆｏｒｍａｔｉｏｎ好不好，故弄玄虛一下好」、記者問「當事人說那時有
      看到在辦公室做不該做的事情」，自訴人稱「我還是留在以後再說吧，好不好
      ？以後我讓當事人直接向大家說」、記者問「看不過去嗎？」，自訴人稱「應
      該是嘛！其實我們接到很多不同的舉證，可是我要親自查證才能向各位報告！
      因為，其實很多證據是人家直接送進我的辦公室的。」、記者問「那歐巴桑是
      怎麼跟你講的？說她是親眼看到，還是聽人家講的」，自訴人稱「她親眼看到
      ，她不是聽人家講的」、「我現在真的沒辦法具體向各位媒體報告，因為要由
      當事人，為了公平起見，一定要當事人肯站出來面對大眾，才好辦，這樣才公
      平吧」、記者問「那當事人怎麼說？」，自訴人稱「真的，我為保護當事人，
      我現在真的沒辦法，是真的。」、「因為連那個跟我說的歐巴桑她都很惶恐，
      因為她說了以後，她就…，因為她也是呷頭路，現在頭路歹找，所以真失禮，
      我要這裡保留一下」、記者問「歐巴桑她是說週末掃地在辦公室看到做什麼？
      過程可不可以再講一次？歐巴桑是怎麼說？」，自訴人稱「過程也是和你們聽
      到的都一樣」等語回覆記者之詢問，由上開記者會中記者們與自訴人之問答中
      ，自訴人固不願在記者會中直接回答記者們詢問有關涂醒哲是否有在辦公室做
      不該做的事情或嘿咻之問題，惟其並未回答「消息不正確」或是「沒有這回事
      」等讓人會消除問題疑慮的話語，反而以「故弄玄虛一下」、「以後讓當事人
      直接向大家說」、「她親眼看到，她不是聽人家講的」、「為保護當事人，跟
      我說的歐巴桑很惶恐，她也是呷頭路，現在頭路歹找，所以真失禮，我要這裡
      保留一下」等語回覆記者之發問，自訴人之回答已足讓在場聽聞之記者們認定
      有人提供證據給自訴人，且確有親眼看到涂醒哲在辦公室做不該做的事之當事
      人，自訴人在當事人願意站出來面對大眾之前，要保護當事人免於失去工作之
      事實，是被告丙○○於上開自由時報報導中記載「丁○○指稱接獲檢舉涂在疾
      管局辦公室做不該做的事，且浮報加班費」，並稱「親民黨立委丁○○昨天召
      開記者會，指稱她曾接獲檢舉，涂醒哲在衛生署疾病管制局長任內，曾在辦公
      室「做一些不該做的事」，還被打掃清潔的的歐巴桑撞見，不過丁○○無法提
      出相關證據」等報導內容觀之，均非對自訴人之名譽有何指摘或毀損之情事，
      僅係報導自訴人在記者會中對涂醒哲之公私德之評論為報導，且其報導與上開
      自訴人全程錄影帶之內容大致相符，尚難認被告丙○○有何惡意毀損自訴人名
      譽之故意。
（三）再被告戊○、甲○○二人雖未參與記者會，然被告二人於上開自由時報報導中
      僅係配合被告丙○○報導依據報社指示，訪問行政院衛生署疾病管制局局長辦
      公室打掃之李姓婦女及疾病管制局副局長江英隆二人後，於上開自由時報報導
      中記載「而負責疾病管制局局長辦公室打掃工作的李性婦女表示，她負責打掃
      工作已有十幾年，她記得涂醒哲當局長時都非常嚴肅，並未有任何不軌情事，
      她還說涂醒哲好像是工作狂，常常忙得忘了時間」、「與涂醒哲共事三年多的
      衛生署疾管局副局長江英隆昨天傍晚在接獲記者詢問電話時表示，他不曉得楊
      委員質疑的內容，也從來沒有聽過涂醒哲在出任衛生署疾管局局長時，有在辦
      公室作不該做的事，所以他覺得很驚訝」等語，然上述報導僅係對於自訴人所
      在記者會中對涂醒哲之公私德之評論，訪問其他疾管局之人員所作之平衡報導
      ，上開報導內容並無有何誹謗自訴人之言語，且主觀上亦難認被告戊○、甲○○有何惡意毀損自訴人名譽之故意。
（四）至於自訴人所舉之證人乙○○雖證稱被告丙○○並無出席記者會，縱使為真，
      但如前所述，被告丙○○之報導與上開自訴人之記者會之內容大致相符，是被
      告丙○○縱使無出席記者會亦不代表其報導之內容有何誹謗自訴人之內容及主
      觀上有何誹謗自訴人故意；另自訴人於本院審理時所庭呈之法務部政風司書函
      亦無從證明被告丙○○、戊○、甲○○有誹謗自訴人之故意及行為，自訴人此
      部分提出之證據亦不足採。
六、綜上所述，被告丙○○、戊○、甲○○等三人既然依工作內容分工以及根據前開
    自訴人所提及之內容、以及查證疾管局之相關人員而在報紙中予以報導，尚難認
    定被告丙○○、戊○、甲○○等三人係以惡意毀損自訴人之名譽。則本件依自訴
    人所提出之證據，既無法證明其所報導之前開新聞，係出於惡意及彼此間有犯意
    之聯絡，被告三人之行為即與誹謗罪之構成要件不符。此外，本院復查無其他積
    極證據，足認被告丙○○、戊○、甲○○等三人確有自訴人所指之誹謗犯行，揆
    諸前揭說明，自應為被告丙○○、戊○、甲○○三人無罪之諭知。
據上論斷，應依刑事訴訟法第三百四十三條、第三百零一條第一項，判決如主文。
中　　　華　　　民　　　國　　九十三　　年　　　八　　　月　　三十一　　日
                          臺灣臺北地方法院刑事第八庭
                                  審判長法  官  吳淑惠
                                        法  官  張筱琪
                                        法  官  陳德民
右正本證明與原本無異
如不服本判決應於送達後十日內向本院提出上訴狀
                                        書記官  葉志昭
中　　　華　　　民　　　國　　九十三　　年　　　八　　　月　　三十一　　日
